最高法院民事判決　　　　　　　　　　　　　　　九十一年度台上字第一九八六號
　　上　訴　人　台北市政府
　　法定代理人　馬 英 九
　　訴訟代理人　王 惠 光律師
　　被 上訴 人　丙 ○ ○
　　上　訴　人　辛○○○
　　　　　　　　庚 ○ ○
　　　　　　　　台北縣三峽鎮靈隱寺
　　法定代理人　周 榮 輝
　　右三人共同
　　訴訟代理人　張 國 清律師
　　上　訴　人　丁 ○ ○
　　　　　　　　甲 ○ ○
　　　　　　　　子 ○ ○
　　　　　　　　壬 ○ ○
　　　　　　　　癸 ○ ○
　　　　　　　　乙○○○
　　　　　　　　戊 ○ ○
　　　　　　　　己 ○ ○
　　　　　　　　丑 ○ ○
　　右九人共同
　　訴訟代理人　袁 大 蓉律師
右當事人間請求返還不當得利事件，兩造上訴人對於中華民國八十九年十二月三十日
台灣高等法院第二審判決（八十九年度上字第一六七號），各自提起上訴，本院判決
如左：
    主  文
原判決除假執行及命被上訴人丙○○給付暨該訴訟費用部分外廢棄，發回台灣高等法
院。
    理  由
本件上訴人台北市政府主張：對造上訴人辛○○○、庚○○於民國六十一年十二月二
十六日，與順昌企業有限公司（下稱順昌公司）簽訂合建房屋契約，約定由渠等提供
所有坐落台北市大安區○○○段五一之五、五一之七、五三之一九、五三之二０號土
地（下稱私有土地），及台北市○○○段五一之八、五三之三號（重測後為大安段三
小段五五之四號）土地（下稱系爭土地），順昌公司則負責興建房屋。辛○○○、庚
○○乃於六十二年一月間向伊申購系爭土地，因囿於法令限制，無法即時訂立買賣契
約，雙方乃約定待相關法令通過，且完成出售程序後訂立買賣契約，伊遂於同年三月
二十二日先准渠等繳納承購保證金新台幣（下同）七十八萬零四百六十元，並辦理承
租後，發給渠等土地使用權同意書，使之得與私有土地合併建築使用，詎伊完成核准
出售程序通知辛○○○、庚○○繳納扣除保證金之差額，辛○○○、庚○○卻拒絕繳
款承購，租約屆滿亦不續租，渠等利用系爭土地為建物之法定空地，獲得建築較大面
積房屋之利益，惟於租約屆滿且拒絕承購後，已無使用系爭土地之權源，對造上訴人
辛○○○、庚○○、台北縣三峽鎮靈隱寺、丁○○、甲○○、子○○、壬○○、癸○
○、乙○○○、戊○○、己○○、丑○○（下稱辛○○○等十二人）及被上訴人丙○
○為私有土地上建物之所有人，均受有不當得利等情。求為命辛○○○等十二人及被
上訴人丙○○給付如原判決附表二（下稱附表二）Ｅ１、Ｆ１欄所示金額及利息並按
月給付如附表二Ｇ欄所示金額之判決（原審為被上訴人丙○○敗訴部分之判決，未據
其聲明不服，已告確定）。
上訴人辛○○○等十二人及被上訴人丙○○則以：(一)對造上訴人台北市政府與辛○○
○、庚○○間就系爭土地有不定期之租賃關係。(二)台北市政府出具之「土地使用權證
明書」，未載明使用期限，亦未附具任何解除條件，以系爭土地作為法定空地，自有
法律上之權源，且系爭土地實際乃供公眾通行之用，亦屬重複使用。(三)伊等除辛○○
○、庚○○外均係以對價、善意取得如原判決附表一（下稱附表一）所示之建物，並
無不當得利。(四)台北市政府命辛○○○、庚○○繳納之保證金額過高，就系爭土地之
讓售過程有失誠信與公平，縱須返還不當得利，亦得與辛○○○、庚○○繳納之保證
金，相互抵銷等語，資為抗辯。
原審將第一審所為上訴人台北市政府敗訴之判決一部廢棄，改判命上訴人辛○○○等
十二人及被上訴人丙○○給付如附表二Ｅ２、Ｆ２欄所示之金額及利息，暨按月給付
如附表二Ｈ欄所示之金額，其餘部分維持第一審所為上訴人台北市政府敗訴之判決，
係以：(一)台北市政府主張之事實，為辛○○○等十二人及被上訴人所不爭執，並有土
地暨建物登記簿謄本、租賃契約、土地使用權證明書等文件為證，堪認為真實。(二)台
北市政府於六十二年間收受辛○○○、庚○○所繳納之保證金時，市有土地出售尚未
經核可，而何時經核准及用何方案計算價格均不確定，買賣契約於是時自難認已成立
，迨台北市政府於六十四年八月五日以（六四）財明四字第一三九五一號函，通知辛
○○○、庚○○系爭土地價款為一百五十八萬二千元時，價格方屬明確，辛○○○、
庚○○未依函示繳納扣除保證金後之差額，辦理承購，買賣契約即未成立，買賣契約
既未成立，自不得援為使用系爭土地之合法權源。(三)台北市政府於六十二年四月一日
與辛○○○、庚○○就系爭土地訂立為期一年九個月之租賃契約，嗣續約至六十五年
十月三十一日止，其租約第十四條約定：「承租人如有意繼續租用，應於租期屆滿一
個月前，自動向出租機關申請換訂租賃契約。逾期出租機關視為無意續租……（承租
人）不得主張繼續租約」，顯已排除民法第四百五十一條之適用，系爭租賃契約已因
期限屆滿而終止，並無不定期租賃之情事。(四)市有土地應經台北市議會同意並報奉行
政院核定後始可出售，故辛○○○、庚○○於六十二年間申購系爭土地合建時，台北
市政府財政局即依「台北市市有財產管理規則」第五十八條第一項第三款規定，同意
由辛○○○、庚○○預繳承購保證金，並先予出租，且依租約第二條之約定發給土地
使用權同意書，同意渠等先行合併私有土地建築使用，俟依土地法第二十五條之規定
完成出售程序，並評定售價後再通知承租人以預繳之承購保證金抵充地價款，多退少
補，辦理承購等情，有台北市政府財政局八十七年五月八日北市財五字第八七二一一
九九九００號函在卷可佐，可知台北市政府於辛○○○、庚○○完成申購手續前，先
辦理承租手續並出具土地使用權同意書，不過使辛○○○、庚○○得執以向建管單位
證明土地所有人同意起造人以系爭土地建造房屋而已，並無使辛○○○、庚○○既不
承租亦不申購而得永久使用系爭土地之意。起造人所以得使用系爭土地係源於與台北
市政府間之租賃、買賣等債權關係，而非因該使用權證明書而取得使用物權，其餘第
三者自不能因土地使用權證明書取得使用土地之權利，以對抗土地所有人。辛○○○
等十二人及被上訴人使用系爭土地，並無法律上之原因，自屬無權占有。(五)按建築基
地，係包括建築物本身所占用之地面及其所應留之法定空地，此觀建築法第十一條第
一項前段之規定自明，而建蔽率係指建築面積占基地之比例。系爭建物如未以系爭土
地為法定空地，其建築基地減少，建築面積勢必隨之減少，故建物所有人難謂無受有
利益。至建物現所有人縱係支付價金向辛○○○、庚○○買受而來，法律上之原因亦
僅存在於渠等與辛○○○、庚○○間，與台北市政府則無任何法律關係，渠等使用系
爭土地，仍屬無法律上之原因。(六)建築法第十一條第三項規定法定空地不得重複使用
，係指不得重複作為其他建築基地使用，是系爭土地供作道路使用，並無違反不得重
複使用之規定。系爭土地因供作系爭建物之法定空地，即無作為其他建物法定空地等
使用而獲得利益之機會，不能謂台北市政府未受損害。台北市政府於六十二年間向辛
○○○、庚○○所收取之承購保證金係屬損害賠償額預定性質，作為辛○○○、庚○
○不履行買賣契約之損害賠償，不能謂台北市政府沒收保證金後，即喪失對系爭土地
之使用收益權。(七)綜上所述，系爭建物自六十六年一月一日起無權占用系爭土地，取
得系爭建物於該日之前者自該日起，該日之後者，自附表一所示取得系爭建物所有權
起，即屬無法律上之原因而受有利益，致台北市政府受有損害，自應負返還利益之義
務。惟台北市政府於六十二年間，向辛○○○、庚○○收取承購保證金七十八萬零四
百六十元，嗣經核定價金為一百五十八萬二千元，如辛○○○、庚○○辦理承購，得
以該保證金抵繳價金，若未承購，台北市政府所受之損害，亦僅為其差價八十萬一千
五百四十元（原判決誤為八十萬零一百五十四元），並以此計算辛○○○等十二人及
被上訴人應返還之利益，是台北市政府之請求，於附表二Ｅ２欄、Ｆ２欄所示之金額
及利息，暨Ｈ欄所示之金額，為有理由，逾此部分者為無理由等詞，為其判斷之基礎
。
查原審既以台北市政府於六十二年間收受辛○○○、庚○○所繳納之保證金時，市有
土地出售尚未經核可，而何時經核准及用何方案計算價格均不確定，買賣契約於是時
自難認已成立，迨台北市政府於六十四年八月五日以（六四）財明四字第一三九五一
號函，通知辛○○○、庚○○系爭土地價款為一百五十八萬二千元時，價格方屬明確
，辛○○○、庚○○未依函示繳納扣除保證金後之差額，辦理承購，買賣契約即未成
立云云；惟又謂台北市政府於六十二年間向辛○○○、庚○○所收取之承購保證金係
屬損害賠償額預定性質，作為辛○○○、庚○○不履行買賣契約之損害賠償云云，似
認買賣契約已經成立，判決理由前後矛盾。另七十八萬零四百六十元承購保證金，係
因辛○○○、庚○○不履行訂立買賣契約之義務，而為台北市政府依二人出具之切結
書予以沒收，似與辛○○○等十二人及被上訴人無正當權源使用系爭土地，致台北市
政府受有不能使用系爭土地之損害無關，原審將承購保證金扣除後，據以計算辛○○
○等十二人及被上訴人不當得利之金額，亦嫌無據。兩造上訴論旨，各自指摘原判決
對其不利部分為不當，求予廢棄，非無理由。
據上論結，本件兩造上訴均為有理由，依民事訴訟法第四百七十七條第一項、第四百
七十八條第一項，判決如主文。
中      華      民      國    九十一    年      九      月    二十七    日
                              最高法院民事第一庭
                                  審判長法官  李  錦  豐
                                        法官  楊  鼎  章
                                        法官  吳  麗  女
                                        法官  許  朝  雄
                                        法官  陳  重  瑜
      右正本證明與原本無異
                                              書  記  官
中      華      民      國    九十一    年      十      月    二十四    日
